臺灣臺南地方法院民事判決　　　　　　 94年度重訴字第246號
原　　　告　甲○○
訴訟代理人　蔡進欽律師
　　　　　　蘇正信律師
　　　　　　蔡弘琳律師
被　　　告　乙○○
訴訟代理人　黃溫信律師
　　　　　　徐美玉律師
　　　　　　黃紹文律師
上列當事人間請求返還贈與物事件，本院判決如下：
    主    文
被告應將坐落台南縣仁德鄉○○段如附表編號一至編號十二所示
十二筆土地，以原因發生日期為民國九十年七月十六日，登記日
期為民國九十年八月十五日，登記原因為贈與，所為之所有權移
轉登記塗銷。
訴訟費用由被告負擔。
    事    實
甲、原告方面：
一、聲明：被告應將坐落台南縣仁德鄉○○段如附表編號一至編
    號十二所示十二筆土地，以原因發生日期為民國九十年七月
    十六日，登記日期為民國九十年八月十五日，登記原因為贈
    與，所為之所有權移轉登記塗銷。
二、陳述：
（一）原告甲○○與被告乙○○係母女關係，原告前於民國（下
      同）九十年七月十六日將所有如附表所示坐落台南縣仁德
      鄉○○段編號一至編號十二之十二筆土地，贈與被告，且
      同時於該贈與契約書中約定被告對原告應負擔扶養費用及
      其他醫療等一切合理必要之費用，經雙方簽字同意後，並
      於九十年八月十五日辦理移轉登記，將系爭土地移轉予原
      告。
（二）詎料，被告於受贈系爭土地後，竟未依約履行前開扶養義
      務，基此，爰依法請求撤銷贈與，將系爭土地返還原告。
三、證據：提出贈與契約書一份及如附表編號一至編號十二之土
    地登記謄本十二紙。
乙、被告方面：
一、聲明：求為判決駁回原告之訴。
二、陳述：
    被告對與原告間所簽立之前開贈與契約之真正及內容均不爭
    執，但目前被告沒有能力負擔扶養費用，所以沒有辦法履行
    系爭贈與契約之負擔義務。
    理    由
一、原告起訴主張：坐落台南縣仁德鄉○○段如附表編號一至編
    號十二之十二筆土地（下稱系爭土地）係由原告贈與被告，
    且當時簽訂贈與契約時，同時附有附扶養費用之約款，是以
    現今被告既然未履行該負擔，原告自得依法請求撤銷贈與，
    而請求被告返還贈與物等語；被告則以當初贈與契約雖然就
    扶養義務部分有約定，但是被告目前經濟有困難，沒有辦法
    履行等語資為抗辯。
二、本件原告起訴主張其於九十年七月十六日，經被告同意後，
    將其所有系爭土地贈與被告，雙方並書立贈與契約，且於該
    契約第二項記明「乙方（即被告）同意自九十四年一月一日
    起至甲方（即原告）終老之日止，每月支付三萬元，作為扶
    養甲方（即原告）之費用」負擔約款，並於同年八月十五日
    辦理移轉登記完畢之事實，業據原告提出經雙方親自蓋章之
    贈與契約書一紙，以及系爭土地之土地登記謄本十二紙附卷
    足憑，被告對此不加爭執，應認原告此部分之主張為真實。
三、按受贈人對於贈與人有扶養義務而不履行，贈與人得撤銷其
    贈與，又贈與之撤銷，應向受贈人以意思表示為之，贈與撤
    銷後，贈與人得依關於不當得利之規定，請求返還贈與物，
    民法第四百十六條第一項第二款、第四百十九條第一項、第
    二項均定有明文；次按民法第四百十六條第一項第二款中所
    謂扶養義務，應解為並不限於法定扶養義務，即約定扶養義
    務亦包括之，是以於約定扶養義務時，則受贈人是否不履行
    扶養義務，自不以贈與人是否已符合親屬法所規定之受扶養
    要件，即須不能維持生活而無謀生能力，或無謀生能力為必
    要，否則，以常情贈與人之能將財產無償贈與他人者，率多
    是有資力之人而言，如解為須俟贈與人與受贈人間均符合親
    屬法規定之扶養要件，豈非令贈與人坐視受贈人之忘惠行為
    而束手無策，且與同條第二項所規定撤銷權行使之除斥期間
    ，欲使權利狀態儘早定分之立法意旨有違。是本件被告並未
    依約履行對原告之扶養義務乙情，既為被告當庭所自認（參
    見本院九十四年十二月八日言詞審理筆錄），則原告自得依
    據民法第四百十六條第二項、同法第四百十九條第一項，對
    被告為撤銷贈與之意思表示。而原告以本件訴狀之送達被告
    作為撤銷系爭土地之贈與之意思表示，則系爭土地之贈與既
    經原告於九十四年十月三十一日撤銷，則原告依民法第一百
    七十九條關於不當得利之規定請求被告將如附表所示之編號
    一至編號十二支系爭土地，以原因發生日期為九十年七月十
    六日，登記日期為九十年八月十五日，登記原因為贈與，所
    為之所有權移轉登記予以塗銷，自屬有理由，應予准許。
四、結論：原告之訴為有理由，依民事訴訟法第七十八條，判決
    如主文。
中　　華　　民　　國　　94　　年　　12　　月　　23　　日
                        台灣台南地方法院民事第五庭
                                法  官  謝家宜
附表：
┌──┬───────────┬──┬─────┬──┐
│編號│ 土地坐落位置         │地目│面積（公頃│權利│
│    │                      │    │）        │範圍│
├──┼───────────┼──┼─────┼──┤
│ 1  │台南縣仁德鄉○○段第  │旱  │1.1915    │ 全 │
│    │733 地號              │    │          │ 部 │
│    │（即新田段第598號）   │    │          │    │
├──┼───────────┼──┼─────┼──┤
│ 2  │ 台南縣仁德鄉○○段第 │旱  │0.4893    │ 全 │
│    │ 732地號              │    │          │ 部 │
│    │（即新田段第599號）   │    │          │    │
├──┼───────────┼──┼─────┼──┤
│ 3  │ 台南縣仁德鄉○○段第 │田  │0.07691   │ 全 │
│    │ 490地號              │    │          │ 部 │
│    │（即新田段第600號）   │    │          │    │
├──┼───────────┼──┼─────┼──┤
│ 4  │台南縣仁德鄉○○段第  │田  │ 0.0653   │ 全 │
│    │485地號               │    │          │ 部 │
│    │（即新田段第607號）   │    │          │    │
├──┼───────────┼──┼─────┼──┤
│ 5  │台南縣仁德鄉○○段第  │旱  │0.6028    │ 四 │
│    │718地號               │    │          │ 分 │
│    │（即新田段第892號）   │    │          │ 之 │
│    │                      │    │          │ 一 │
├──┼───────────┼──┼─────┼──┤
│ 6  │台南縣仁德鄉○○段第  │旱  │0.2803    │ 全 │
│    │719地號               │    │          │ 部 │
│    │（即新田段第891-2號） │    │          │    │
├──┼───────────┼──┼─────┼──┤
│ 7  │台南縣仁德鄉○○段第  │田  │0.1877    │ 全 │
│    │1089地號              │    │          │ 部 │
│    │                      │    │          │    │
├──┼───────────┼──┼─────┼──┤
│ 8  │台南縣仁德鄉○○段第  │田  │0.3277    │ 全 │
│    │1113地號              │    │          │ 部 │
├──┼───────────┼──┼─────┼──┤
│ 9  │台南縣仁德鄉○○段第  │田  │0.1061    │ 全 │
│    │1079地號              │    │          │ 部 │
│    │                      │    │          │    │
├──┼───────────┼──┼─────┼──┤
│10  │台南縣仁德鄉○○段第  │旱  │0.2287    │ 全 │
│    │1079-3地號            │    │          │ 部 │
├──┼───────────┼──┼─────┼──┤
│11  │台南縣仁德鄉○○段第  │田  │0.1755    │ 全 │
│    │1079-4地號            │    │          │ 部 │
├──┼───────────┼──┼─────┼──┤
│12  │台南縣仁德鄉○○段第  │旱  │0.0413    │ 全 │
│    │1079-5地號            │    │          │ 部 │
└──┴───────────┴──┴─────┴──┘
上為正本係照原本作成。
如對於本判決上訴，須於判決送達後20日內向本院提出上訴狀。
中　　華　　民　　國　　94　　年　　12　　月　　23　　日
                                書記官　李培聞
